【裁判字號】    97,消債更,588
【裁判日期】    971016
【裁判案由】    聲請更生程序
【裁判全文】
臺灣高雄地方法院民事裁定           97年度消債更字第588號
聲  請  人  甲○○
上列聲請人聲請更生程序事件，本院裁定如下：
    主      文
聲請人甲○○自民國九十七年十月十六日下午五時起開始更生程
序。
命司法事務官進行本件更生程序。
    理      由
一、聲請意旨略以：聲請人甲○○因消費借貸、自用住宅借款、
    信用卡或現金卡契約，負有如附表所示債務，其中無擔保或
    無優先權之債務總額未逾新台幣（下同）1,200 萬元。因有
    不能清償債務情事，前於民國95年間，已提出債權人清冊，
    依中華民國銀行公會會員辦理消費金融案件無擔保債務協商
    機制，以書面向最大債權金融機構香港上海匯豐銀行請求共
    同協商債務清償方案。雖經協商成立，聲請人應按月給付13
    ,260 元，惟需另繳交香港上海匯豐銀行每月23,034 房屋貸
    款，又聲請人需負擔其個人及女兒曾嘉予之基本生活開銷總
    計14,744元，但嗣後聲請人因遭公司資遣導致收入減少，以
    其目前擺攤月收入20,000元，根本無力負擔協商還款金額。
    聲請人不得已乃自96年7 月間起未依上開協議償還，係因不
    可歸責於己之事由致無法履行協議原協商金額，且有不能清
    償如附表所示債務情事，爰依法聲請准予裁定更生等語。
二、按債務人不能清償債務或有不能清償之虞者，得依本條例所
    定更生程序，清理其債務；債務人無擔保或無優先權之債務
    總額未逾1,200 萬元者，於法院裁定開始清算程序或宣告破
    產前，得向法院聲請更生；債務人對於金融機構因消費借貸
    、自用住宅借款、信用卡或現金卡契約而負債務，在聲請更
    生或清算前，應提出債權人清冊，以書面向最大債權金融機
    構請求協商債務清償方案，並表明共同協商之意旨；債務人
    與金融機構協商成立者，不得聲請更生或清算；但因不可歸
    責於己之事由，致履行顯有重大困難者，不在此限；本條例
    施行前，債務人依金融主管機關協調成立之中華民國銀行公
    會會員，辦理消費金融案件無擔保債務協商機制與金融機構
    成立之協商，準用前項之規定；法院開始更生程序之裁定，
    應載明其年、月、日、時，並即時發生效力；法院裁定開始
    更生或清算程序後，得命司法事務官進行更生或清算程序，
    必要時得選任律師、會計師或其他適當之自然人或法人一人
    為監督人或管理人，消費者債務清理條例第3 條、第42條第
    1 項、第151 條第1 項、第5 項、第6 項、第45條第1 項、
    第16條第1 項分別定有明文。
三、經查：
（一）聲請人主張其負有如附表所示債務，於本件更生聲請前，
      已於95年間與香港上海匯豐銀行成立協商，約定自95年10
      月起，分120期，每月10 日以13,260元依各債權銀行債權
      金額比例清償各項債務，至全部清償為止；聲請人業已依
      約繳納，迨至96年7 月間毀諾無力繳付；又聲請人另須按
      月繳交香港上海匯豐銀行銀行房屋貸款23,0324 元等情，
      有協議書、無擔保債務還款計畫、香港上海匯豐房屋貸款
      繳息紀錄香港上海匯豐銀行對帳單、財團法人金融聯合徵
      信中心當事人查詢個人資料（信用報告）回覆書等在卷可
      稽（見本院卷第3 頁至第5 頁、第22頁至第27頁、第59頁
      至第63頁、第71頁至第77頁）。另聲請人於消費者債務清
      理條例施行後，業已向最大債權金融機構香港上海匯豐銀
      行請求協商債務清償方案，並表明共同協商之意旨，經該
      公司於97年5 月22日以聲請人曾參與前置協商成立或銀行
      公會協商機制成立為由，拒絕聲請人之申請乙情，亦有該
      公司前置協商退件通知函在卷可考（見本院卷第5 頁）。
      則聲請人已依消費者債務清理條例第151 條第1 項規定進
      行協商程序而不成立甚明。
（二）聲請人主張其毀諾時遭香港上海匯豐銀行股份有限公資遣
      司，現自己擺小吃攤，月收入20,000元等情，有失業給付
      申請書暨給付收據、財政部臺灣省南區國稅局95年度綜合
      所得稅各類所得資料清單、現經營小吃攤地點及照片及香
      港上海匯豐銀行函覆本院聲請人事資料及離職原因等附卷
      可按（見本院卷第3 頁、第21頁、第132 頁），應堪信為
      真實。又聲請人於96年7 月間毀諾，毀諾當年度年收入23
      7,000 元，平均每月收入19,750元乙情，亦有財政部臺灣
      省南區國稅局96年度綜合所得稅各類所得資料清單在卷可
      查（見本院卷第20頁）。另聲請人主張其每月伙食費5,00
      0 元、大樓管理費1,370 元及水、電、瓦斯費用1,770 元
      、房屋貸款23,034元及扶養長女曾嘉予8,000 、母親3,00
      0 元乙情，業據提出房屋貸款繳息紀錄、五甲國中課後輔
      導活動收費收據、五甲國中上學期營養午餐費收據等支出
      憑證為憑（見本院卷第22頁至第33頁、第65頁至第69頁、
      第94頁至第100 頁）。惟聲請人就其個人基本生活開銷，
      並未提出全部憑證，應屬無從證明。且消費者債務清理條
      例之立法目的，係為使不幸陷入經濟困境之人得以清理債
      務、重建生活，並在清理過程中能保有符合人性尊嚴之最
      低基本生活，而非維持債務人過去慣常之寬逸生活，是於
      評估履行原協商方案是否顯有重大困難時，並非由聲請人
      任意主張其基本生活費用之數額，否則將造成揮霍無度致
      難以履行原協商方案者，反而更容易進入更生程序之歧異
      現象。本院參酌內政部所公告97年度台灣省低收入戶最低
      生活費用每人每月為9, 829元，認聲請人每月必要生活費
      用（包含食、衣、住、行、強制性保險等）依此標準以每
      月9,829 元計算，始屬合理。另聲請人主張其每月實際支
      出長女曾嘉予扶養費用每月8,000 元部分，雖提出前開憑
      證為據，然曾嘉予之扶養義務人有2 人，聲請人亦未舉證
      證明其餘1 名扶養義務人有無法負擔扶養費用之理由，則
      聲請人每月應負擔之扶養費用應係4,915 元（9,829 ÷2
      ）。除長女曾嘉予之外，聲請人主張亦需扶養母親曾蕭雪
      嬌，每月實際支出扶養費用3000元，惟按受扶養權利者，
      以不能維持生活而無謀生能力者為限，民法第1117條第1
      項定有明文；同條第2 項規定，前項無謀生能力之限制，
      於直系血親尊親屬不適用之，即直系血親尊親屬受扶養者
      ，仍須以不能維持生活者為限（最高法院87年度臺上字第
      1696號判決意旨參照），查曾蕭雪嬌於95年、96年存款利
      息所得各有23,508元、64,329元，有其95、96年度綜合所
      得稅各類所得資料清單在卷可稽（見本院卷第88至89頁）
      ，以現在銀行定存利率約年息百分2.5 計算，其等銀行存
      款至少有1 百餘萬元以上，可見曾蕭雪嬌有相當資力，並
      非不能維持生活，亦無受聲請人扶養之必要。則以聲請人
      毀諾當時及目前每月薪資計算，扣除其個人生活開銷及曾
      嘉予扶養費後，至多僅餘5,256 元（計算式：20000 元-9
      829 元-4915 元=5256 元），顯不足以清償原協商金額。
      則原聲請人主張其係因不可歸責於己之事由，致履行上開
      協議顯有重大困難，堪予採信。
（三）聲請人負有如附表所示債務；又其名下擁有房屋1 棟、土
      地1 塊，惟皆已設定抵押權，有財政部台灣省南區國稅局
      財產歸屬資料清單、土地登記謄本及建物登記謄本在卷足
      憑（見本院卷第9 頁、第101 頁、第102 頁）。另其於96
      年間雖領有失業給付，然該部分款項僅領96年7 月至12月
      共6 個月，合計共138,480 元，有勞工保險局保給失字第
      0970 697360 號函卷可查（見本院卷第129 頁至第131 頁
      ），足見聲請人名下並無恆產，且聲請人所負債務如附表
      所示，而其每月薪資扣除個人生活開銷及親屬扶養費用後
      已所剩無幾，則聲請人有不能清償債務情事，應可認定。
四、綜上所述，本件聲請人有無法清償如附表所示債務情事，又
    所負無擔保或無優先權之債務並未逾1,20 0萬元，雖其前於
    95年間曾與最大債權銀行達成協議，但因不可歸責於己之事
    由，致履行上開協議顯有重大困難。嗣於消費者債務清理條
    例施行後再向最大債權金融機構申請協商亦不成立，且未經
    法院裁定開始清算程序或宣告破產，又查無消費者債務清理
    條例第6 條第3 項、第8 條或第46條各款所定駁回更生聲請
    之事由存在，則聲請人聲請更生，應屬有據，自應准許。
五、依消費債務清理法第11條第1 項、第45條第1 項、第16條第
    1項，裁定如主文。
中    華    民    國    97    年    10    月    16    日
                  民事第六庭  法  官  鄭凱文
上為正本係照原本作成。
本件不得抗告。
本裁定已於民國97年10月16日下午5時公告。
中    華    民    國    97    年    10    月    16    日
                              書記官  張家瑜
附表：
┌──┬────────────┬────────┬───────┐
│編號│債權人                  │金額（新台幣）  │種    類      │
├──┼────────────┼────────┼───────┤
│1   │土地銀行                │236,000元       │信用貸款      │
├──┼────────────┼────────┼───────┤
│2   │香港上海匯豐銀行        │2,508,573元     │信用卡消費款、│
│    │                        │                │信用貸款、房屋│
│    │                        │                │貸款          │
├──┼────────────┼────────┼───────┤
│3   │花旗銀行                │12,030元        │信用卡消費款  │
├──┼────────────┼────────┼───────┤
│4   │遠東銀行                │11,569元        │信用卡消費款  │
├──┼────────────┼────────┼───────┤
│5   │國泰世華銀行            │2,618 元        │信用卡消費款  │
├──┼────────────┼────────┼───────┤
│6   │台北富邦銀行            │98,017元        │信用卡消費款  │
├──┼────────────┼────────┼───────┤
│7   │中國信託銀行            │295,028元       │信用貸款、信用│
│    │                        │                │卡消費款      │
├──┼────────────┼────────┼───────┤
│8   │元大銀行                │274,000元       │信用貸款      │
├──┼────────────┼────────┼───────┤
│9   │匯豐銀行                │62,522 元       │現金卡消費借款│
│    │                        │                │、信用卡消費款│
├──┼────────────┼────────┼───────┤
│10  │台新銀行                │305,000元       │信用貸款      │
├──┼────────────┼────────┼───────┤
│11  │大眾銀行                │36,140 元       │信用卡消費款  │
├──┴────────────┼────────┴───────┤
│       合       計            │3,841,497元                     │
└───────────────┴────────────────┘


司法院資訊處製作；財團法人民間司法改革基金會備份。
